臺灣臺中地方法院民事判決　　　　　　　95年度保險字第40號
原　　　告　　　戊○○
　　　　　　　　乙○○
　　　　　　　　丁○○
　　　　　　　　甲○○
共同訴訟代理人　林士傑律師
共同複代理人　　庚○○
被　　　告　　　泰安產物保險股份有限公司彰化分公司
法定代理人　　　丙○○
訴訟代理人　　　己○○
上列當事人間請求給付保險金事件，本院於民國96年2月13日言
詞辯論終結，判決如下：
    主  文
原告之訴及假執行之聲請均駁回。
訴訟費用由原告負擔。
    事實及理由
一、原告主張部分：
  (一)先位訴訟：
    1.先位聲明：
      (1)被告應給付原告戊○○、乙○○新台幣 (下同)300 萬
        元、給付原告丁○○、甲○○300萬元。
      (2)前項給付均自民國93年12月9日起至清償日止，按週年
        利率10%計算之利息。
      (3)訴訟費用由被告負擔。
      (4)原告願供擔保請准宣告假執行。
    2.先位訴訟之陳述：
      訴外人即要保人賴子伶於93年8月13日向被告公司投保汽
      車保險（包括汽車乘員綜合保險附加駕駛人傷害險、假日
      期間保額增加條款、工作期間駕駛加倍給付；第三人責任
      險再加保受酒類影響車禍受害人補償附加條款、竊盜損失
      險），被保險汽車車牌號碼為「3951-HZ」 (下稱系爭汽
      車)。嗣賴子伶之子何曜廷於93年10月24日上午5時55 分
      許，駕駛系爭汽車搭載林慧珊、林倚志行經台中市○○路
      21之1號電線桿前，不慎失控撞擊路旁樹木而肇事，車體
      嚴重毀損，並造成車內乘客林慧珊、林倚志二人傷重送醫
      不治死亡，何曜廷送醫後抽血檢驗血液中所含酒精濃度為
      216.87MG/DL，換算成呼氣酒測值為1.03MG/L。而查系爭
      保險契約之要保人賴子伶就系爭被保險汽車投保乘客綜合
      險，保險金額為乘客每人死亡200萬元，並另加保假日期
      間保額增加條款，而原告甲○○、丁○○為林倚志之繼承
      人，原告乙○○、戊○○為林慧珊之繼承人，爰依泰安產
      物汽車乘員綜合保險契約第2章第3條第1項第1款、泰安產
      物汽車乘員綜合保險假日期間保額自動增加附加條款第1
      條及保險法第94條第2項、第95條規定，得向被告請求給
      付保險金；再按系爭保險契約要保人賴子伶另加保有「受
      酒類影響第三人直接求償責任險」，依泰安產物保險之「
      第三人責任保險受酒類影響車禍受害人補償附加條款」第
      1條約定，是本件駕駛人何曜廷雖有酒駕行為，被告仍負
      有給付原告保險金之責任，被告以本案保險事故肇因於駕
      駛人何曜廷受酒類影響而拒絕給付原告保險金，於法無據
      ；又依產險公會 (79)產汽業字第400號函示意旨謂：「投
      保有汽車乘客險之被保險汽車駕駛人，因受酒類或藥物影
      響發生意外事故，駕駛人本身之傷亡不賠，但乘客所受體
      傷應予賠償」，故本件訴外人何曜廷因受酒類影響駕駛被
      保險汽車撞擊路樹而導致系爭保險事故發生，依前揭函示
      ，駕駛人何曜廷之傷亡固不予理賠，但對於乘客林慧珊及
      林倚志之傷亡，被告仍應予以理賠；惟保險事故發生後，
      原告屢向被告請求給付保險金，惟被告卻於93年12月8日
      以 (93)個理字第043號函拒絕給付保險金，為此提起本件
      訴訟請求被告給付原告保險金等語。
  (二)備位訴訟：
    1.備位聲明：
      (1)被告應給付訴外人賴子伶600萬元，及自93年12月9日起
        至清償日止，按年息10%計算之利息。
      (2)前項原告之給付，其中300萬元應由原告戊○○、乙○○等二人代位受領；其中300萬元應由原告丁○○、甲○○等二人代位受領。
      (3)訴訟費用由被告負擔。
      (4)原告願供擔保請准宣告假執行。
    2.備位訴訟之陳述：
      倘若法院認為原告不得直接請求被告給付保險金，則被告
      仍應給付保險金600萬元予訴外人賴子伶，並由原告戊○○、乙○○等二人代位受領其中300萬元、由原告丁○○
      、甲○○等二人代位受領其中300萬元等語。
  (三)對被告抗辯之陳述：
    查財團法人保險事業發展中心（下稱：保發中心）之設置，
    主要目的為保險事業人才培育、保險申訴調處，其作用類似
    於調解委員會，其意見對於保險糾紛之兩造當事人並無任何
    拘束力，被告所提保發中心之函示，並無任何效力；本案系
    爭保險契約刻意將受酒類影響駕駛之不保事項範圍，限縮於
    僅駕駛人受酒類影響所導致之保險事故，此觀之系爭保險契
    約第一章共同條款第4條（不保事項）第12款、第13款，將
    不保事項之範圍約定為駕駛人或乘客所致之保險事故不予理
    賠，顯見被告有意將酒精駕駛之不保事項限縮在僅對於駕駛
    人因酒駕不予理賠保險金，刻意將乘客因而所受之體傷排除
    在酒駕不保事項範圍內，再者汽車乘客責任保險批單第6點
    亦有相類之約定，故對於駕駛人何曜廷請求給付保險金，被
    告雖得拒絕理賠，惟對於乘客林慧珊、林倚志所請求之保險
    金，被告應負給付保險金之責；保險契約之約定，應作有利
    於被保險人之解釋為原則，查要保人賴子伶向被告公司投保
    汽車保險時，特別向被告要求投保受酒精駕駛責任險，要保
    人之用意在於酒駕而發生保險事故時，能獲得被告公司之理
    賠，惟被告以保險契約中不保事項拒絕理賠，系爭保險契約
    既已發生須否給付保險金之嚴重爭議，依系爭契約第1條、
    保險法第54條第2項之規定及立法精神，被告應負給付原告
    保險金之責。
二、被告抗辯部分：
    被告公司依據泰安產物乘員綜合保險共同條款第4條規定：
    「因下列事項所致之賠償責任或傷害，本公司不負賠償之責
    ：…十一、駕駛人因受酒類影響駕駛被保險汽車所致者。前
    述酒類影響係指駕駛人飲酒吐氣所含酒精成分超過道路交通
    法令規定標準者。…」本案因係何曜廷酒醉駕駛撞擊路樹而
    肇事，致駕駛何曜廷與乘客林慧珊及林倚志死亡，故本案無
    法賠付原告泰安產物乘員綜合保險死亡保險金；原告另主張
    訴外人賴子伶投保汽車第三人責任保險及受酒類影響第三人
    直接求償責任險，惟該第三人責任保險受酒類影響車禍受害
    人補償附加條款之主保險為第三人責任保險，係以被保險人
    或駕駛人在第三人責任保險之範圍內，然依據汽車第三人責
    任保險條款第4條第2項規定：「乘坐或上下被保險汽車之人
    死亡或受有體傷或財物受有損失所致之賠償責任」係為不保
    事項，而原告之被繼承人係乘被保險汽車之人，被告對於原
    告之請求，依據第三人責任保險條款之約定，無需給付保險
    金，本件經原告向保發中心提出申訴，並經保發中心調處委
    員會調處意見回函，亦指被告公司主張為不保事項應屬有據
    不需給付乘客之死亡保險金等語抗辯，並聲明：1.原告之訴
    駁回；2.訴訟費用由原告負擔；3.如受不利判決，願供擔保
    請准宣告免為假執行。
三、下列事實為兩造所不爭執 (本院95年10月3日言詞辯論筆錄
    參照)，本院採為判決之基礎：
  (一)訴外人賴子伶於93年8月13日向被告投保汽車保險（包括汽
    車乘員綜合保險附加駕駛人傷害險、假日期間保額增加條款
    、工作期間駕駛加倍給付；第三人責任險再加保受酒類影響
    車禍受害人補償附加條款、竊盜損失險，95年11月28日言詞
    辯論筆錄參照），被保險汽車之車牌號碼為「3951-HZ」。
  (二)嗣訴外人賴子伶之子何曜廷於93年10月24日駕駛上開汽車搭
    載林慧珊、林倚志，行經台中市○○路21之1號電線桿前，
    不慎失控撞擊路旁樹木而肇事，林慧珊、林倚志受傷經送醫
    後不治死亡。
  (三)訴外人何曜廷送醫後，抽血檢驗血液中所含酒精濃度為216.
    87MG/DL，換算成呼氣酒測值為1.03MG/L。
  (四)本件車禍事故，如果無汽車乘員綜合保險契約綜合條款『第
    一章共同條款第四條不保事項之第11項，駕駛人因受酒類影
    響駕駛被保險汽車所致者，前述所稱酒類影響係指駕駛人飲
    酒、吐氣所含酒精成份超過道路交通法令標準者』情形，被
    告依據汽車乘員綜合保險契約應理賠林慧珊、林倚志之死亡
    保險金各為300萬元，並應自93年12月9日起至清償日止，按
    年息10%計算利息。
  (五)林慧珊死亡後之繼承人為戊○○、乙○○；林倚志死亡後之
    繼承人為丁○○、甲○○。以上繼承人均未拋棄繼承。
四、本件之爭執要點厥在於何曜廷酒後駕車肇事致使林慧珊、林
    倚志死亡，原告得否依據汽車乘員綜合保險契約請求被告給
    付保險金？茲說明本院判斷結果如下：
  (一)按保險法第54條第2項規定，保險契約之解釋，應探求契約
    當事人之真意，不得拘泥於所用之文字；如有疑義時，以作
    有利於被保險人之解釋為原則。揆其立法理由為：參考民法
    第98條之意旨及保險契約為附合契約之特質，因而明定保險
    契約有疑義時，應作有利於被保險人之解釋。又解釋契約固
    須探究當事人於立約時之真意，不能拘泥於契約之文字，但
    如契約文字業已表示當事人真意，無須別事探求者，即不得
    反捨契約文字而更為曲解，最高法院17年度上字第1118號判
    例及92年度台上字第223號判決意旨，關於民法第98條「解
    釋意思表示原則」規定所闡釋之見解，於保險法第54條第2
    項規定仍有其適用。所此可見，倘保險契約已足以表明當事
    人約定之真意，而無須別事探求者，即不得反捨契約文字而
    更為曲解，合先敘明。
  (二)經查本件訴外人賴子伶所向被告公司投保之汽車保險契約，
    其所附加之契約包括：汽車乘員綜合保險附加駕駛人傷害險
    、假日期間保額增加條款、工作期間駕駛加倍給付；第三人
    責任險再加保受酒類影響車禍受害人補償附加條款、竊盜損
    失險等，其中汽車乘員綜合保險暨所附加之駕駛人傷害險、
    假日期間保額增加條款、工作期間駕駛加倍給付等，屬於「
    泰安產物汽車乘員綜合保險」之一環，而第三人責任險再加
    保受酒類影響車禍受害人補償附加條款，則屬於「汽車保險
    自用汽車條款」之一部分，二者之約定條款、保險費費率、
    保險金額互不相同，有被告所提出原告形式上不爭執真正之
    「泰安產物汽車乘員綜合保險」約定書、「汽車保險自用汽
    車條款」約定書、保險費費率表、保險金額計算表保險單等
    件在卷足憑 (被告95年10月27日陳報狀、96年1月12日陳報
    狀參照)，足見泰安產物汽車乘員綜合保險與汽車保險自用
    汽車條款之第三人責任險再加保受酒類影響車禍受害人補償
    附加條款，乃屬不同之附加契約，且經徵詢保發中心亦認為
    二者分屬不同之附加契約等情，亦有該中心96年2月5日 (九
    十六)保調字第○二七五號函在卷足憑，益見依據「泰安產
    物汽車乘員綜合保險」所附加之契約，與依「汽車保險自用
    汽車條款」所附加之第三人責任險 (再加保受酒類影響車禍
    受害人補償附加條款)，乃屬於不同之附加契約，應堪認定
    。
  (三)本件賴子伶向被告公司所附加之汽車乘員綜合保險附加駕駛
    人傷害險、假日期間保額增加條款及工作期間駕駛加倍給付
    條款，因該「泰安產物汽車乘員綜合保險」之共同條款第4
    條第11款已明白約定：「因下列事項所致之賠償責任或傷害
    ，本公司不負賠償之責：十一駕駛人因受酒類影響駕駛被保險
    汽車所致者。前述所稱酒類影響係指駕駛人飲酒吐氣所含酒
    精成分超過道路交通法令規定標準者。」等語，觀該契約條
    文，並無排除乘客責任保險或駕駛人傷害保險 (契約第2條
    參照)之適用，就其文義解釋而言，對於「泰安產物汽車乘
    員綜合保險」第2條所約定之乘客責任保險以及駕駛人傷害
    保險自均有其適用，且探究其不保事由之性質，其內容係就
    不保「事由」所作約定，而非就不保之「對象」而為約定，
    自更無區別乘客責任保險與駕駛人傷害保險而作不同解釋之
    必要，據此，該契約第4條第11款之約定，對於乘客責任保
    險以及駕駛人傷害保險應均有適用。乃原告援引契約第4條
    第12款及第13款之約定互為比較，認為契約第4條第11款之
    約定只適用於駕駛人傷害保險、而不適用於乘客責任保險等
    語，應非的論，尚不足採。據此，本件訴外人賴子伶雖曾向
    被告公司附加汽車乘員綜合保險附加駕駛人傷害險、假日期
    間保額增加條款及工作期間駕駛加倍給付等條款，但因本件
    乘客林慧珊、林倚志之死亡，是因駕駛人何曜廷受酒類影響
    而駕駛被保險汽車而致發生本件車禍等情，亦為兩造所不爭
    執，已詳如前述，本件保險事故之發生符合上開第4條第11
    款之約定情形，被告公司自得依該約定而拒絕理賠。又訴外
    人賴子伶另向被告公司附加第三人責任險再加保受酒類影響
    車禍受害人補償附加條款，因該汽車第三人責任保險條款第
    4條第2款約定「因下列事項所致之賠償責任，本公司不負賠
    償之責：二乘坐或上下被保險汽車之人死亡或受有體傷或其
    財物受有損失所致之賠償責任。」該約定已明文排除被保險
    汽車乘客死亡或體傷、財產損失所致之賠償責任，且訴外人
    賴子伶又未附加「汽車保險自用汽車條款」之「汽車乘客責
    任批單」，是本件保險事故之發生，訴外人賴子伶雖曾加保
    「第三人責任保險受酒類影響車禍受害人補償附加條款」，
    被告公司對於被保險汽車之乘額林慧珊、林倚志之死亡，仍
    無庸依「汽車第三人責任保險條款」負理賠保險金之義務。
    至於原告主張訴外人賴子伶曾向被告公司附加乘客綜合保險
    及受酒類影響第三人直接求償責任險，因認為本件因駕駛人
    何曜廷酒後駕車致使乘客林慧珊、林倚志發生死亡結果，被
    告仍應負理賠保險金之義務，應係將「泰安產物汽車乘員綜
    合保險」與「汽車保險自用汽車條款」之「汽車第三人責任
    保險條款」暨所加保之「第三人責任保險受酒類影響車禍受
    害人補償附加條款」等不同之附加契約，混淆為同一附加契
    約所作解釋，尚不足採。
  (四)承上所述，本件訴外人賴子伶與被告公司間所訂立之保險契
    約暨其附加契約，契約文字業已表示當事人真意，對於因駕
    駛人受酒類影響駕駛汽車致使乘客發生死亡時，被告公司並
    不負理賠保險金之義務，詳如前述，是本件尚無須別事探求
    契約之真意如何，揆諸上開法條規定及判例、判決意旨，自
    不得反捨契約文字更為曲解。從而，本件被告對於林慧珊及
    林倚志之死亡，既不負理賠保險金之義務，原告請求被告給
    付原告戊○○、乙○○300萬元、給付原告丁○○、甲○○
    300萬元，及其遲延利息 (先位訴訟)；或請求被告給付訴外
    人賴子伶600萬元及遲延利息，其中300萬元應由原告戊○○
    、乙○○等二人代位受領；其中300萬元由原告丁○○、甲○○等二人代位受領等，均無理由而應予駁回。又本件原告
    之訴既均無理由而應予駁回，其假執行之聲請即失所附麗，
    應併予駁回，附予敘明。
五、訴訟費用負擔之依據：民事訴訟法第78條。
中　　華　　民　　國　　96　　年　　3　 　月　　3 　　日
                  民事第一庭    法　官　王永春
以上正本係照原本作成
如對本判決上訴，須於判決送達後20日內向本院提出上訴狀
中　　華　　民　　國　　96　　年　　3　　 月　　3 　　日
                                書記官　鄭淑英
